ACORDAO-COMPLETO-2512842

ACÓRDÃO 16457/2021 ATA 34/2021 - SEGUNDA CÂMARA

VISTOS, relatados e discutidos estes autos dos Embargos de Declaração opostos pelo Sr. Paulo Roberto Dias Morales contra o Acórdão 9962/2021-TCU-Segunda Câmara.     
ACORDAM os Ministros do Tribunal de Contas da União, reunidos em sessão da Segunda Câmara, ante as razões expostas pelo Relator, em:
9.1. com fundamento no art. 34 da Lei 8.443/1992, c/c os arts. 277, inciso III, e 287 do Regimento Interno/TCU, conhecer dos Embargos de Declaração opostos pelo Sr. Paulo Roberto Dias Morales, para, no mérito, negar-lhes provimento; 
9.2. enviar cópia do presente Acórdão ao embargante, bem como ao seu representante legalmente constituído, nos termos do art. 179, § 7º, do Regimento Interno/TCU.

Embargos de Declaração opostos contra o Acórdão 9.962/2021  Segunda Câmara.

Segunda Câmara

Departamento de Engenharia e Construção do Exército - DEC e Instituto Militar de Engenharia - IME.

3. Embargante: Paulo Roberto Dias Morales (XXX.613.187-XX).

13.1. Ministros presentes: Bruno Dantas (Presidente), Augusto Nardes, Aroldo Cedraz e Raimundo Carreiro.
13.2. Ministros-Substitutos presentes: Marcos Bemquerer Costa (Relator) e André Luís de Carvalho.

ACORDAO-COMPLETO-2522775

Acórdão 42/2022 - Segunda Câmara

MARCOS BEMQUERER

Ministro-Substituto Marcos Bemquerer Costa.

Cuida-se de Embargos de Declaração opostos pelo Sr. Paulo Roberto Dias Morales contra o Acórdão 9962/2021-TCU-Segunda Câmara (peça 179) .
2.	Aquele decisum, no que tange ao deslinde deste feito, julgou irregulares as contas do embargante, sem a aplicação de multa em função da prescrição da pretensão punitiva (peça 159) .  
3.	Nesta etapa, o embargante aponta a existência de omissão, obscuridade e contradição no Acórdão guerreado, motivo pelo qual requer, verbis  (peça 179, p. 60) : 
" (...) seja[m] recebido[s] o[s] presente[s] [embargos,] acolhido[s] e provido[s] para que [sejam sanadas] as omissões, obscuridades e contradições apontadas quanto ao afastamento do ressarcimento e ou reparação de atos e fatos que estejam atingidos pela prescrição[,] julgando ao final pelo arquivamento ou extinção do feito sem julgamento do mérito."
	É o Relatório.

Tanara de Fátima Barcellos da Silva (OAB/RS 69.337).

Não atuou.

EMBARGOS DE DECLARAÇÃO. INEXISTÊNCIA DE OMISSÃO, OBSCURIDADE OU CONTRADIÇÃO. CONHECIMENTO E REJEIÇÃO. CIÊNCIA AO EMBARGANTE.

TOMADA DE CONTAS ESPECIAL (TCE)

não atuou.

Em exame os Embargos de Declaração opostos pelo Sr. Paulo Roberto Dias Morales contra o Acórdão 9962/2021-TCU-Segunda Câmara (peça 179) .
2.	Mencionado decisum, no que tange ao deslinde deste feito, julgou irregulares as contas do embargante, sem a aplicação de multa em função da prescrição da pretensão punitiva (peça 159) .  
3.	Nesta etapa, o embargante aponta a existência de omissões, obscuridades e omissões no Acórdão combatido, requerendo, ao final que: 
" (...) " (...) seja[m] recebido[s] o[s] presente[s] [embargos,] acolhido[s] e provido[s] para que [sejam sanadas] as omissões, obscuridades e contradições apontadas quanto ao afastamento do ressarcimento e ou reparação de atos e fatos que estejam atingidos pela prescrição[,] julgando ao final pelo arquivamento ou extinção do feito sem julgamento do mérito."
4.	Em rápida passagem, rememoro que este processo cuidou de Tomada de Contas Especial instaurada pelo Departamento Nacional de Infraestrutura de Transportes - DNIT em desfavor dos Srs. Adalberto Costa da Silva, Olavo Guisard Leal Ferreira e Paulo Roberto Dias Morales, tendo por fundamento a inexecução parcial do objeto previsto na Portaria DNIT 1.403, de 5/9/2007 (peça 2, pp. 321/322) . 
5.	Mencionada Portaria autorizou o Departamento de Engenharia e Construção - DEC a executar serviços referentes a¿ elaboração de estudos e assessoria técnica no licenciamento ambiental das obras de eliminação de pontos críticos da BR-116/RS, conforme o Plano de Trabalho da peça 2 (pp. 716/721) . 
6.	A parceria vigeu até o dia 21/12/2009 (peça 2, p. 470) e, para a sua consecução, o DNIT repassou ao DEC o valor total de R$ 395.109,00 relativo ao pagamento pelos serviços que teriam sido implementados (peças 6, p. 387; e 7, p. 457) . 
7.	Esta TCE decorre da disposição constante do subitem 9.9 do Acórdão 640/2015-TCU-Plenário Reservado, prolatado nos autos do TC-Processo 022.244/2010-7, o qual, em síntese, determinou ao DNIT que instaurasse, se fosse o caso, processos de Tomada de Contas Especial em relação a diversos Planos de Trabalho firmados entre aquela autarquia e o DEC, haja vista a constatação de fraudes generalizadas na execução de convênios e instrumentos similares na indigitada organização militar, relatadas naquele processo.
8.	No Relatório do Tomador de Contas, o Departamento Nacional de Infraestrutura de Transportes - DNIT quantificou o dano ao erário em R$ 89.450,50, à data de 28/9/2007, e o atribuiu, em solidariedade, aos Srs. Adalberto Costa da Silva, Paulo Roberto Dias Morales e Olavo Guisard Leal Ferreira (peça 10, pp. 150/183) .
9.	Após o regular processamento deste processo, o Tribunal prolatou o Acórdão 9962/2021-TCU-Segunda Câmara, a seguir transcrito (peça 159) :
"9.1. excluir da presente relação processual o Sr. Olavo Guisard Leal Ferreira;
9.2. nos termos dos arts. 1º, inciso I, 16, inciso I, da Lei 8.443/1992, julgar regulares as contas do Sr. Adalberto Costa da Silva, expedindo-se-lhe quitação plena;
9.3. com fulcro nos arts. 1º, inciso I, 16, inciso II, da Lei 8.443/1992, julgar regulares com ressalva as contas da Fundação Ricardo Franco, expedindo-se-lhe quitação; 
9.4. com fundamento nos arts. 1º, inciso I, 16, inciso III, alínea b, 19, caput, da Lei 8.443/1992, julgar irregulares as contas dos Srs. Paulo Roberto Dias Morales e Washington Luiz de Paula;
9.5. encaminhar cópia da presente deliberação ao Departamento Nacional de Infraestrutura de Transportes, ao Instituto Militar de Engenharia e aos responsáveis, para ciência."
II
10.	Inicio o exame deste feito destacando que os presentes Embargos de Declaração podem ser conhecidos, porquanto opostos de forma tempestiva e em consonância com os preceitos normativos cabíveis à espécie, insculpidos no art. 287 do Regimento Interno/TCU.
11.	Quanto ao mérito, observo que os Embargos de Declaração são, em regra, recurso integrativo, que objetivam extirpar da decisão embargada o vício da omissão, entendida como " (...) aquela advinda do próprio julgado e prejudicial à compreensão de causa, e não aquela que entenda o embargante, ainda mais como meio transverso a impugnar os fundamentos da decisão recorrida." (STJ, Edcl Resp 351490, DJ 23/9/2002) .
12.	Elpídio Donizetti, in Curso Didático de Direito Processual Civil, Del Rey, 6ª Ed., Belo Horizonte, 2005, pág. 319, assevera que os "Embargos de Declaração podem ser conceituados como o recurso que visa ao esclarecimento ou à integração de uma sentença ou Acórdão", destacando, ainda, que: "Três são as hipóteses de cabimento dos embargos de declaração: obscuridade, contradição ou omissão" (pág. 320) .
13.	Nestes autos, o recorrente pretende rediscutir o mérito da decisão guerreada, tarefa incabível na estreita via dos Embargos de Declaração. Senão vejamos.
14.	O embargante aponta suposta omissão consubstanciada no fato de o Tribunal ter julgado no mérito atos que, segundo aduz, o próprio julgador reconheceu a prescrição (peça 179, pp. 30/31) :
"No entanto, pela simples leitura da decisão, além da grave omissão quanto a julgar no mérito atos administrativos para os quais e¿ reconhecida pelo próprio julgador a prescrição prevista em lei, vê¿se que ha¿ também OMISSA¿O do julgamento no âmbito de análise quanto ao mérito propriamente dito, se não tivesse ocorrido a prescrição, devendo, portanto, ser sanada essa omissão para não ficar um julgado que não condiz com a verdade real dos fatos. Deste modo, não restou alternativa ao embargante senão a oposição dos presentes embargos declaratórios." (grifo nosso) 
15.	Cumpre observar que o argumento, por si só, não seria apto - caso fosse verdadeiro - a modificar o julgado vergastado.
16.	Ademais, de modo diverso do que afirma o recorrente, este julgador, no voto condutor do Acórdão 9962/2021-TCU-Segunda Câmara, deixou bem vincada sua posição de que a prescrição que incidiu nestes autos foi aquela relativa à pretensão punitiva (e não à pretensão ressarcitória) : 
"40. Relativamente à possibilidade de apená-los, cabe trazer à baila que este Tribunal fixou o entendimento de que a Corte está subordinada ao prazo decenal de prescrição indicado no art. 205 do Código Civil, contado a partir do fato gerador, e de que o ato que ordenar a citação, a audiência ou a oitiva da parte interrompe a prescrição, nos termos do art. 202, inciso I, do Código Civil (Acórdão 1441/2016-TCU-Plenário, relator ministro Benjamin Zymler, redator ministro Walton Alencar Rodrigues) .
41. Considerando que a irregularidade em foco se refere ao pagamento antecipado, o qual se materializou na emissão das Notas Fiscais 1.629, 1.641, 1.659 e 1.688, ao longo de 27/12/2007 a 10/5/2008 (peça 6, pp. 344/345, 347/348, 350/351 e 353/354) e o despacho que autorizou a citação dos responsáveis data de 26/10/2018 (peça 15) , ou seja, em prazo superior a dez anos, resta prescrita a possibilidade de apená-los com sanção pecuniária."
17.	O recorrente prossegue aduzindo que o Tribunal não deveria perquirir atos de improbidade administrativa (peça 179, p. 31) :
"Com relac¿a¿o aos itens 22, 23, 24, 25, 26, 27, 28, 29, 30 e 39 do voto deste Aco¿rda¿o 9962/2021 da mesma forma não merece prosperar pois o TCU não deve perquirir culpa nem dolo decorrentes do ato de improbidade, mas apenas julgar as contas em sua atividade fiscalizatória."
18.	Cabe destacar que não há, nos itens mencionados do voto combatido, qualquer menção - ainda que indireta - à improbidade administrativa, sendo assim, essa argumentação é apenas uma tentativa do embargante de moldar a realidade fática dos autos aos seus interesses.  
19.	O Sr. Paulo Roberto Dias Morales prossegue aduzindo que o TCU incorre em erro ao insistir "em manter a tônica de acusação sobre um pretenso contexto de fraudes generalizadas no IME no período de 2004/2005". 
20.	Aponta que teria apresentado em outros processos supostas provas da parcialidade com que teriam sido conduzidas as auditorias dos controles interno e externo.
21.	Sobre este ponto, é suficiente esclarecer que a alegação é intrinsecamente relacionada ao mérito deste processo, sendo incabível, portanto, avaliá-la na via recursal eleita, que se destina, tão-somente a integrar determinada deliberação.
22.	Segue apontando que o TCU deveria observar a decisão do Supremo Tribunal Federal no Recurso Extraordinário 636.886/AL (Tema 899) . 
23.	Acerca deste tópico, basta asseverar que tenho acompanhado a cognição inaugurada pelo ministro Benjamin Zymler, no Acórdão 5236/2020-TCU-Plenário, que também foi adotado nos Acórdão 1492/2020-TCU-Plenário, relator ministro Aroldo Cedraz; 5.236/2020, 6.084/2020, 6.465/2020, 6.466/2020 e 7.982/2020, todos de relatoria do ministro Benjamin Zymler e da Primeira Câmara; 5.681/2020, 6.350/2020, 8.316/2020, 8.929/2020, 8.940/2020, 8.943/2020, 8.944/2020, 8.945/2020, 8.947/2020 e 8.948/2020, de relatoria do ministro Augusto Nardes; 6.707/2020 e 6.726/2020, ambos de minha relatoria; e 5.690/2020 e 8.021/2020, de relatoria do ministro Aroldo Cedraz, e todos da Segunda Câmara, no sentido de aplicar a compreensão até então vigente nesta Corte de Contas acerca da imprescritibilidade da pretensão ressarcitória de débitos, até que a real extensão da decisão do STF nos autos do Recurso Extraordinário 636.886 seja plenamente esclarecida.
24.	O recorrente, para afirmar a efetiva entrega do produto objeto do Plano de Trabalho da Portaria DNIT 1.403/2007, segue aduzindo a existência de supostas omissões e contradições acerca de tal questão. 
25.	Trata-se, novamente, de estratégia manifestamente protelatória, porquanto, como ficou assente no decisum embargado, o Tribunal reconheceu a inexistência do débito, sendo desnecessária e inútil qualquer tentativa de rediscutir este tópico:
Trecho do Voto condutor do Acórdão 9962/2021-TCU-Segunda Câmara 
"17. À guisa de conclusão, anuo ao entendimento unânime da Secex/TCE e do MP/TCU no sentido de que, de fato, o DEC apresentou, ainda que a destempo, como se verá adiante, o produto constante da Meta 1, Etapa 3, o que descaracteriza o débito de R$ 89.450,50." (grifo acrescido) 
26.	Noutro giro, o embargante aponta uma série de argumentos pelos quais entende que seu comportamento, de ter dado azo ao pagamento antecipado que foi a fundamentação da irregularidade de suas contas, não poderia ter sido diverso, ou seja, ele, supostamente, teria agido em alinhamento aos preceitos cabíveis à espécie. 
27.	Relativamente a esta alegação é forçoso ressaltar, tal qual fiz acima, que o cotejamento dos argumentos apresentados com as razões que levaram este Tribunal a prolatar o Acórdão 9962/2021-TCU-Segunda Câmara envolveria revisitar o mérito daquela deliberação, o que, como é cediço, não é factível na via dos Embargos de Declaração.
28.	Por fim, o recorrente aponta o que considera uma série de omissões constantes da instrução da unidade técnica (peça 155) .
29.	Deixo de me pronunciar sobre tais argumentos porquanto os elementos que me levaram a formar meu convencimento estão todos presentes no Voto condutor que apresentei ao colegiado e que, como visto acima, não padecem dos aventados vícios da omissão e da contradição. Nesse sentido, reproduzo, a seguir, trechos do Voto a respeito da responsabilização do ora embargante:
"22. Como é cediço, este Tribunal, no âmbito do TC-Processo 022.244/2010-7, que cuidou de Auditoria realizada no Instituto Militar de Engenharia com vistas à apuração de fraudes generalizadas havidas naquela Organização Militar em convênios firmados com o DNIT, constatou a existência de um sofisticado esquema de desvio de verbas que contou, de forma ativa, com a participação dos Srs. Paulo Roberto Dias Morales e Washington Luiz de Paula.
23. Consoante visto naqueloutro processo, em março de 2003, o Ministério da Defesa e o Ministério dos Transportes estabeleceram, mediante a Portaria Interministerial 230 MD/MT, mútua cooperação com vistas à realização de trabalhos na área de Engenharia de Transportes e de Pesquisa e Desenvolvimento de tecnologias pertinentes.
24. Para levar a efeito tal cooperação, foram firmados, no ano de 2004, diversos convênios entre o Comando do Exército, tendo o Instituto Militar de Engenharia - IME como unidade executora, e o Departamento Nacional de Infraestrutura de Transportes.
25. No ano de 2005, foi criado o Centro de Excelência em Engenharia de Transportes -CENTRAN, subordinado ao Departamento de Engenharia de Construção, com vistas a atuar como órgão centralizador dos assuntos relacionados à cooperação entre o Ministério da Defesa e o Ministério dos Transportes.
26. Foram instauradas diversas Tomadas de Contas Especiais nas quais ambos os responsáveis tiveram suas contas julgadas irregulares e foram condenados em débito:
26.1. TC-Processo 008.453/2015-2 (Convênio DNIT/PP 190/2003) : Acórdão 1909/2018-TCU-Plenário;
26.2. TC-Processo 011.164/2015-8 (Convênio DNIT/PG 001/2002) : Acórdão 2057/2018-TCU-Plenário;
26.3. TC-Processo 008.457/2015-8 (Convênio DNIT/PP 211/2004) : Acórdão 1411/2018-TCU-Plenário;
26.4. TC-Processo 008.450/2015-3 (Convênio DNIT/PP 207/2004) : Acórdão 1012/2018-TCU-Plenário;
26.5. TC-Processo 008.442/2015-0 (Convênio DNIT/PG 248/2000) : Acórdão 1658/2018-TCU-Plenário;
26.6. TC-Processo 008.449/2015-5 (Convênio DNIT/PP 169/2003) : Acórdão 841/2018-TCU-Plenário.
27. A sistemática de atuação dos Srs. Paulo Roberto Dias Morales e Washington Luiz de Paula no âmbito das avenças nas quais foram responsabilizados em débito era similar àquela vista neste processo, ou seja, o DEC, em que ambos atuavam, firmava convênio ou instrumento congênere com o DNIT, que subcontratava a execução a outra entidade, in casu, a Fundação Ricardo Franco, que, por sua vez, subcontratava outra empresa ou firma que, supostamente, realizava o objeto ajustado.
28. Conforme ficou fartamente demonstrado nos diversos processos, os produtos previstos nos Planos de Trabalho eram realizados diretamente por alunos do próprio Instituto Militar de Engenharia, tendo sido criadas várias empresas de fachada que, supostamente, adimpliam as obrigações ajustadas nas respectivas avenças.
29. As fraudes perpetradas com a finalidade de desvio de verbas ocorriam, em síntese, da seguinte maneira: i) o IME ou o DEC celebravam convênios com o DNIT e subcontratavam o objeto com empresas cujos sócios possuíam ligação familiar com o Sr. Washington Luiz de Paula, militar que atuava como Coordenador Administrativo daqueles ajustes; ii) tais firmas eram contratadas por valores inferiores àqueles repassados pelo DNIT e, em diversas oportunidades, sequer apresentavam qualquer produto ou serviço, que eram elaborados e/ou fornecidos por alunos de doutorado do IME, ou se tratava de informações constantes de bancos de dados públicos, como, por exemplo, o Ibama; iii) as licitações que o IME efetuava com vistas à contratação das empresas cujo quadro societário era ligado ao Sr. Washington Luiz de Paula eram realizadas mediante convite, cujos valores ficavam sempre aquém de R$ 150.000,00, de modo a possibilitar o enquadramento naquela modalidade; e iv) os procedimentos administrativos relativos aos certames que o IME/DEC realizavam eram adotados pelo Sr. Paulo Roberto Dias Morales, que atuava como Coordenador Geral de Convênios.
30. Toda essa dinâmica contava com a participação ativa dos Srs. Paulo Roberto Dias Morales e Washington Luiz de Paula, os quais foram apontados pelo Ministério Público Militar como sendo os responsáveis pela adoção de procedimentos jurídicos necessários para conferir aparência de legalidade à aplicação dos recursos conveniados.
31. No presente processo, embora descaracterizado o débito, como visto acima, os responsáveis, em suas respectivas defesas, não conseguiram justificar a ocorrência do pagamento antecipado. Senão vejamos.
32. Relativamente ao Sr. Paulo Roberto Dias Morales, como apontado pela Secex/TCE, restou constatado que, nada obstante tal responsável tenha solicitado ao DNIT, por três vezes, entre 3/3 e 17/9/2008, pedidos de prorrogação de prazo para a entrega do produto da Meta 1, Etapa 3 (peça 147) - dado que a Autarquia não havia disponibilizado, ainda, o projeto executivo do Viaduto de Unisinos, documento necessário à emissão do retromencionado produto - atestou as quatro notas fiscais emitidas pela Fundação Ricardo Franco, totalizando R$ 387.211,82 (peça 6, pp. 344, 345; 347/348; 350/351 e 353/354) , sendo a última datada de maio de 2008 (peça 6, p. 350) .
33. É dizer, mesmo ciente de que a FRF ainda não tinha entregado um dos produtos requeridos no Plano de Trabalho da Portaria DNIT 1.403/2007 (relatório da Meta 1, Etapa 3) , o responsável não se furtou a atestar a entrega fictícia do mencionado RTVA, ato - liquidação da despesa - que deu azo ao pagamento antecipado ora em discussão".
 (...) 
37. A jurisprudência do TCU é no sentido de considerar irregularidade grave a realização de pagamento antecipado. Precedentes (Jurisprudência Selecionada) :
	Acórdão 334/2015-TCU-Plenário (relator ministro José Múcio Monteiro) 
"Somente devem ser aceitas antecipações de pagamentos contratuais em situações excepcionais nas quais fique demonstrada a existência de interesse público, devendo haver previsão no edital de licitação e serem exigidas as devidas garantias, sob pena de aplicação de multa aos gestores se não atendidas essas condições."
Acórdão 516/2009-TCU-Plenário (relator ministro Raimundo Carreiro) 
"O pagamento antecipado de despesas previstas em contrato configura desrespeito ao art. 63, § 2º, da Lei 4.320/1964 e aos artigos 36, § 2º, e 42 do Decreto 93.872/1986."
Acórdão 4143/2016-TCU-Primeira Câmara (relator ministro Benjamin Zymler) 
"São requisitos para a realização de pagamentos antecipados: i) previsão no ato convocatório; ii) existência, no processo licitatório, de estudo fundamentado comprovando a real necessidade e economicidade da medida; e iii) estabelecimento de garantias específicas e suficientes que resguardem a Administração dos riscos inerentes à operação."
38. Insta destacar que, nos últimos dois precedentes acima, as contas dos responsáveis foram julgadas irregulares, com aplicação de multa, em função, dentre outras irregularidades, da constatação da realização de pagamento antecipado.
39. À guisa de conclusão, presentes as características fáticas consubstanciadas na existência de diversas TCEs nas quais restaram caracterizadas as condutas dolosas dos Srs. Paulo Roberto Dias Morales e Washington Luiz de Paula na prática de fraudes com vistas a desviar verbas públicas, aliada à inexistência de justificativa para o ato irregular, bem como pelo fato de a Fundação Ricardo Franco não ter ofertado razão técnica ou jurídica para ter recebido, de forma antecipada, remuneração por serviço não prestado, anuo ao entendimento da Secex/TCE no sentido de que suas contas sejam julgadas irregulares.
30.	Dessarte, inexistentes as supostas omissões e contradições aventadas pelo Sr. Paulo Roberto Dias Morales, os presentes Embargos de Declaração devem ser conhecidos para que, no mérito, seja-lhes negado provimento.
	Com essas considerações, manifesto-me por que seja adotado o Acórdão que ora submeto a este colegiado.  
T.C.U., Sala das Sessões, em 28 de setembro de 2021.
MARCOS BEMQUERER COSTA
Relator